臺灣高等法院刑事判決
110年度交上易字第111號
上  訴  人  臺灣臺北地方檢察署檢察官
被      告  游進財
輔  佐  人
即被告之子  游明海
選任辯護人  朱龍祥律師（法扶律師）
上列上訴人因過失傷害案件，不服臺灣臺北地方法院109年度審
交易字第499號，中華民國110年2月9日第一審判決（起訴案號：
臺灣臺北地方檢察署109年度偵字第13374號），提起上訴，本院
判決如下：
    主  文
上訴駁回。
    理  由
一、公訴意旨略以：被告游進財於民國108年9月3日晚間6時33分
    許，駕駛車牌號碼0000-00號自用小客車，沿臺北市中山區
    濱江街行駛，行經濱江街136號時，本應注意車前狀況並隨
    時採取安全措施，且依當時情形並無不能注意之情事，被告
    竟疏未注意車前狀況，而衝撞由告訴人毛彦勛所駕駛且在路
    口停等之車牌號碼000-0000號營業小客車，致告訴人受有疑
    似腦震盪之傷害。因認被告所為，係涉犯刑法第284條前段
    之過失傷害罪嫌。
二、犯罪事實應依證據認定之，無證據不得認定犯罪事實。又不
    能證明被告犯罪者，應諭知無罪之判決，刑事訴訟法第154
    條第2項、第301條第1項分別定有明文。而認定犯罪事實所
    憑之證據，雖不以直接證據為限，間接證據亦包括在內；然
    而無論直接或間接證據，其為訴訟上之證明，須於通常一般
    之人均不致有所懷疑，而得確信其為真實之程度者，始得據
    為有罪之認定，倘其證明尚未達到此一程度，而有合理之懷
    疑存在，致無從為有罪之確信時，即應為無罪之判決（最高
    法院76年度台上字第4986號判例意旨參照）。又刑事訴訟法
    第161條第1項規定：檢察官就被告犯罪事實，應負舉證責任
    ，並指出證明之方法。因此，檢察官對於起訴之犯罪事實，
    應負提出證據及說服之實質舉證責任。倘其所提出之證據，
    不足為被告有罪之積極證明，或其指出證明之方法，無從說
    服法院以形成被告有罪之心證，基於無罪推定之原則，自應
    為被告無罪判決之諭知（最高法院92年度台上字第128號判
    例意旨參照）。
三、檢察官認被告涉有過失傷害罪嫌，無非係以被告坦承駕車發
    生本案交通事故之供述、告訴人毛彦勛之指訴、臺北市政府
    警察局交通警察大隊中山分隊員警所製作之道路交通事故現
    場圖、調查紀錄表（即談話紀錄表）、事故初步分析研判表
    、道路交通事故照片及告訴人所提之臺北榮民總醫院（下稱
    臺北榮總）診斷證明書、行車紀錄器錄影檔案等為其主要論
    據。訊據被告固坦承於上開時、地駕車與告訴人所駕車輛發
    生碰撞之事實，惟否認有何過失傷害之犯行，辯稱：我行駛
    的是主幹道，告訴人從巷道竄出來未禮讓主幹道車輛，才會
    發生碰撞等語；辯護人則為被告辯護稱：告訴人為支線道車
    輛未禮讓擁有合法路權行駛於幹道上之被告車輛先行，於起
    駛前將車輛直接停於幹道上而非路口前，致被告反應不及而
    撞上，被告應無過失可言；又告訴人就醫開立之診斷證明書
    僅記載「疑似腦震盪」，臺北榮總檢查結果一切正常，不能
    單憑告訴人自述即認定其有因本件事故而受有傷害，應不構
    成過失傷害罪等語。
四、查被告於上開時、地，駕駛自小客車行經臺北市○○街000號
    停車場旁無名巷時，與由無名巷駛出欲右轉濱江街之告訴人
    所駕營業小客車發生碰撞等事實，被告所坦承(見偵卷第20
    至21頁、第33頁)，核與告訴人於警詢、偵查及原審就此部
    分所為之證述相符（見偵卷第14頁、第35頁；他卷第29頁；
    原審卷第214至216頁），並有前揭到場處理交通分隊員警所
    製作之道路交通事故現場圖、道路交通事故照片(見偵卷第3
    7頁、第41至42頁)附件可稽，暨告訴人所提其車輛裝設之行
    車紀錄器錄影檔案在卷可佐，且經原審當庭勘驗上開行車紀
    錄器錄影檔案屬實（詳後述），是此部分之事實首堪認定。
五、被告過失行為之認定：
㈠、原審當庭勘驗告訴人車輛裝設之行車紀錄器錄影檔案結果為
    （見原審卷第213頁之勘驗筆錄及第227至235頁之畫面擷取
    照片）：
　⒈（錄影畫面時間第1至3秒）告訴人駕駛車輛緩慢滑行往前。
　⒉（錄影畫面時間第4至8秒）告訴人駕駛車輛以平均時速12公
    里繼續緩慢滑行至濱江街136號路口，有停等一下，欲右轉
    進入濱江街。
　⒊（錄影畫面時間第9至10秒）被告車輛沿濱江街行駛，於通過
    上開路口時，被告車輛之右前方與告訴人車輛之左前方相撞
    ，撞擊之後，被告駕駛車輛有往左邊（車頭往左）。
㈡、告訴人於原審審理時證稱：當日我開車回台灣大車隊洽公，
    該路是台灣大車隊出口的道路，我常走這條路進出，再熟悉
    不過，當下我從公司出來要到達路口時，就做停等動作，沒
    想到事隔幾秒就被被告車輛衝撞等語(見原審卷第214頁)；
    核與其前於警詢、偵查中就此部分所述一致（見偵卷第14頁
    、第35頁；他卷第29頁），且與前揭原審勘驗行車紀錄器錄
    影檔案結果相符，自堪認告訴人所證為真。
㈢、按汽車行駛時，駕駛人應注意車前狀況及兩車並行之間隔，
    並隨時採取必要之安全措施，道路交通安全規則第94條第3
    項前段定有明文。本案被告所駕為沿濱江街幹道行駛之直行
    車輛，告訴人所駕為無名巷之支線道上車輛，由現場照片觀
    之(見偵卷第41頁編號1至3)，案發當日天氣晴朗，雖為晚間
    但有照明光線，且被告直行之濱江街視野良好。再由前揭行
    車紀錄器檔案勘驗結果及畫面擷取照片可知，告訴人車輛當
    時是緩慢前行至無名巷與濱江街交岔路口，於畫面時間5秒
    時即已抵達路口並以時速14公里緩慢前行駛入濱江街車道，
    並有停等，亦有開車前大燈（見原審卷第227頁上方之畫面
    擷取照片），迄至畫面時間9秒時遭撞擊（見原審卷第233頁
    上方之畫面擷取照片，畫面顯示為時速4公里），其間應有
    約3、4秒之反應時間。而被告案發當日向員警自稱其當時車
    速為時速25公里（見偵卷第33頁），車速算慢，則告訴人車
    輛之車頭於案發前既已緩慢探出路口並有停等，且有開啟車
    前大燈可提醒直行車輛注意行向，衡情被告在約3、4秒之反
    應時間內，應可注意到前方右側巷口有車輛將緩慢駛出，而
    適時採取減速、鳴按喇叭警示、或切換車道閃避等安全措施
    ，然被告卻疏未注意此車前狀況，而直接撞上告訴人車輛，
    其駕駛車輛自有未注意車前狀況之過失甚明，辯護人辯護稱
    被告當時反應不及云云，難認有據。至告訴人為支線道之轉
    彎車輛，其駕駛車輛未禮讓行進中之幹線道直行車先行，雖
    具有過失而同為肇事原因，但此僅為告訴人與有過失影響雙
    方肇事責任分擔比例之問題，無礙於被告本身亦有過失之認
    定。
㈣、本案經原審送臺北市交通裁決所臺北市車輛行車事故鑑定委
    員會鑑定及臺北市政府交通局車輛行車事故鑑定覆議會覆議
    結果，均認：被告未注意車前狀況為肇事原因，另告訴人起
    駛未讓行進中車輛先行同為肇事原因此節，有鑑定意見書、
    覆議意見書在卷可參（見原審卷第75至77頁、第201至203頁
    ），即與本院上開認定結果相同，併可參酌。
六、告訴人是否因本案車禍事故受有傷害部分：
㈠、按被害人、告訴人係以使被告受刑事訴追為目的，本質上存
    有較大之虛偽危險性，為擔保其真實性，應有補強證據以增
    強其陳述之憑信性，始足為認定被告犯罪事實之依據（最高
    法院52年台上字第1300號判例意旨、104年度台上字第3178
    號判決意旨參照）。所謂補強證據，係指被害人之陳述本身
    以外，足以證明犯罪事實確具有相當程度真實性之證據，固
    不以證明犯罪構成要件之全部事實為必要，但以與被害人指
    述具有相當之關聯性為前提，並與被害人之陳述相互印證，
    綜合判斷，已達於使一般之人均不致有所懷疑，而得確信其
    為真實之程度而言。
㈡、告訴人雖於偵查中向檢察官指稱遭被告車輛撞擊後，我的頭
    就撞到我車內的B柱，我的頭很暈等語（見他卷第29頁），
    於原審亦證稱：車禍當時我的頭部去撞到車輛的B柱，沒有
    流血，就是腫痛；當天晚上回家後，覺得身體不舒服，頭部
    暈眩，食慾不振，就坐車去臺北榮總急診就醫等語（見原審
    卷第215至216頁），並提出臺北榮總診斷證明書證明其受有
    傷害。然該診斷證明書「病名」欄僅記載告訴人為「疑似腦
    震盪」（見偵卷第53頁），經原審函詢後，臺北榮總復稱：
    告訴人因暈眩、噁心、嘔吐於108年9月4日凌晨1時58分至本
    院急診就診，並敘述108年9月3日晚間18時許發生車禍，經
    急診外傷科醫師安排電腦斷層檢查，檢視並無顱內出血，病
    患於108年9月4日上午7時離院，離院時開立診斷書診斷為「
    疑似腦震盪」。腦震盪係指頭部外傷後病人有持續頭痛、頭
    暈、噁心、嘔吐、昏睡等症狀，並有昏厥、失憶病情，前述
    病患僅有暈眩、噁心與嘔吐狀況，經檢查一切正常，病患僅
    於108年9月4日凌晨就診，並未回診，也無與此次意外相關
    之本院就診紀錄，可能無持續頭痛、頭暈、噁心、嘔吐、昏
    睡等症狀，或昏厥、失憶病情，故108年9月4日值班醫師僅
    能先寫「疑似腦震盪」，建議病人應於門診追蹤後，再申請
    開立診斷書，以便確立診斷等語，有該院109年12月25日北
    總急字第1090006502號函在卷可稽(見原審卷第185至186頁)
    。是告訴人雖稱其車禍後頭暈、噁心、嘔吐前往醫院急診就
    診，但因後續並未回診，醫師無從認定有無「持續」發生上
    開病狀，而無法確診告訴人是否受有腦震盪之傷害，則該診
    斷證明書及臺北榮總所檢附告訴人當日急診病歷資料（見原
    審卷第145至150頁），即無法補強佐證告訴人上開指述其受
    有傷害之情為真，難認已有足夠之積極證據可證告訴人確因
    本案車禍事故而受有「腦震盪」之傷害。
㈢、上開臺北榮總109年12月25日函文第五點雖記載：「除前述症
    狀外，病患當天另陳述有頸部疼痛之情況。」（見原審卷第
    186頁），但此部分亦僅為告訴人之自行陳述，並未經急診
    醫師確診，此由該診斷證明書上未記載此部分之傷勢亦可為
    佐，揆諸前揭說明，自無從僅憑告訴人向醫師自稱頸部疼痛
    之單一指述，在無其他補強證據之情形下，遽認其確有因本
    案車禍事故而受有「頸部疼痛」之傷害。
七、綜上所述，本案被告雖有上開違反道路交通安全規則之過失行為，但刑法第284條之過失傷害罪為結果犯，須以被害人因被告之過失行為致生傷害結果為要件，惟本案就此部分僅有告訴人之單一指述為憑，尚乏足夠之積極證據補強證明此節，是本案依檢察官所舉各項證據方法，就告訴人是否確因被告上開過失行為而受有腦震盪或頸部疼痛等其他傷害，本院認仍有合理之懷疑存在，尚未達於通常一般之人均不致有所懷疑，而得確信其為真實之程度，無從形成被告有罪之確信，自難遽以過失傷害罪名相繩。準此，本案既不能證明被告犯罪，揆諸前揭說明，即應為其無罪之諭知。原審基此依審理結果而為被告無罪之諭知，經核並無違誤，應予維持。
八、檢察官上訴意旨略以：
㈠、程序部分：依司法院訂頒之地方法院辦理民刑事訴訟案件流
    程管理實施要點第2點、第6點、第8點、第10點第2款規定，
    審查庭法官原則上僅處理案件進入言詞辯論或通常審判程序
    「前」可辦理之事項，除適用簡式審判程序、簡易程序得為
    裁判外，如有進行言詞辯論或審判程序之必要者，審查庭法
    官應移由審理（判）庭法官輪分辦理。本案被告於原審（審
    查庭）對起訴事實並未為認罪之答辯，尚有調查證據、進行
    審判程序之必要，原審（審查庭）逕自進入審判程序，而未
    終結審查程序另分新案，且未移由非審查庭之審理（判）庭
    審判，猶以原「審」字案件自行終結本案，與上開實施要點
    之規定有悖，且造成具體個案僅由審查庭之特定法官處理之
    結果，違反法定法官原則之精神，有不公平法院之疑慮。
㈡、實體部分：
  ⒈本案告訴人於偵查中陳稱：「撞的很用力，所以我的頭就撞
    到我車内的B柱，……我的頭很暈」等語，於原審審理時並證
    稱：「（問：你發生車禍時有無撞到身體何部位？）頭部，
    當下是很突發的狀況，被告車輛撞到我車輛時，我的頭部去
    撞到車輛的B柱。」等語，經原審勘驗告訴人提出之行車紀
    錄器檔案結果，亦顯示「被告駕駛車輛之右前方與告訴人駕
    駛車輛之左前方相撞，撞擊之後，被告駕駛其車輛稍往左偏
    」，可見被告駕駛之車輛，撞擊告訴人車輛之力道非輕，致
    告訴人之頭部因而撞擊其車輛之B柱無疑。
　⒉又告訴人因本件車禍，出現暈眩、噁心、嘔吐等症狀，隨即
    至臺北榮總就診，該院109年12月25日函文並載明「……三、
    頭部外傷（headinjury)泛指頭部受外力撞擊，病人受傷後
    有頭痛、頭暈、噁心、嘔吐等等症狀，輕度者會自行痊癒。
    四、腦震盪係指頭部外傷後病人有持續頭痛、頭暈、噁心、
    嘔吐、昏睡等症狀，並有昏厥、失憶病情，但電腦斷層檢查
    無顧内出血之情況。前述病患僅有暈眩、惡心與區吐之症狀
    ，……五、除前述症狀外，病患當天另陳述有頸部疼痛之情況
    。」，應足認告訴人因本件車禍，確受有頭部外傷（出現暈
    眩、噁心、嘔吐等症狀），及頸部疼痛等傷害甚明，原審就
    告訴人之頭部，因受本件車禍之外力撞擊，受傷後出現「頭
    暈、噁心、嘔吐」等症狀之頭部外傷（輕度者會自行痊癒）
    ，以及告訴人並受有「頸部疼痛」等傷害結果，並未究明，
    容有應於審判期日調查之證據而未予調查之違誤，對於上開
    告訴人之陳述，以及臺北榮總函文等證據，何以未予斟酌採
    認，原審並未敘明其理由，亦有判決不備理由之違誤。
㈢、綜上，原判決認事用法尚嫌未恰，爰請撤銷原判決，另為適
    當之判決。
九、經查：
㈠、就原審審查庭自行判決部分：　　
  ⒈憲法第16條規定保障人民之訴訟權，其核心內容在於人民之
    權益遭受侵害時，得請求法院依正當法律程序公平審判，以
    獲得及時有效之救濟。為確保人民得受公平之審判，憲法第
    80條並規定，法官須超出黨派以外，依據法律獨立審判，不
    受任何干涉。法院經由案件分配作業，決定案件之承辦法官
    ，與司法公正及審判獨立之落實，具有密切關係。為維護法
    官之公平獨立審判，並增進審判權有效率運作，法院案件之
    分配，如依事先訂定之一般抽象規範，將案件客觀公平合理
    分配於法官，足以摒除恣意或其他不當干涉案件分配作業者
    ，即與保障人民訴訟權之憲法意旨，並無不符。法官就受理
    之案件，負有合法、公正、妥速處理之職責，而各法院之組
    織規模、案件負擔、法官人數等情況各異，且案件分配涉及
    法官之獨立審判職責及工作之公平負荷，於不牴觸法律、司
    法院訂定之法規命令及行政規則（法院組織法第78條、第79
    條參照）時，法院就受理案件分配之事務，自得於合理及必
    要之範圍內，訂定補充規範，俾符合各法院受理案件現實狀
    況之需求，以避免恣意及其他不當之干預，並提升審判運作
    之效率（司法院釋字第665號解釋意旨參照）。而為有效運
    用人力資源，改善分案流程，使法官工作量合理化，以確保
    案件密集審理，妥適審結，進而提升裁判品質，保障人民權
    益，進行案件流程管理，亦即地方法院設審查庭，處理民刑
    事訴訟案件繫屬後，進入言詞辯論或通常審判程序前可辦理
    之事項，固有地方法院辦理民刑事訴訟案件流程管理實施要
    點第1點、第2點明文規定，然法官於個案審理案件時，對司
    法院本於司法行政監督權之行使所發布之各項規則，關於案
    件進行審理、裁決有影響之引導或建議，是否適法、允當，
    仍應審慎衡酌，本於自己之確信為判斷，獨立審判，尚不能
    以此強制拘束法官，是以負責案件審查之庭長、法官於審查
    終結時，就達於可為裁判程度之案件，予以經依法定調查程
    序後為終局裁判，難謂即屬違法。
  ⒉況案件流程管理實施要點之訂定，其本質在於為使案件妥適
    審結，而就涉及審判行政事務之案件編號、計數、分案、報
    結等所為之規範，屬於司法行政之指導與研考規範，並無限
    制或剝奪就已分受案件之審查庭法官依法審結並為終局裁判
    之效果。此徵之該要點第11點規定：「審查庭辦理案(事)件
    之期限為4個月；逾4個月者，應自行結案，並自收案日起適
    用各級法院辦案期限實施要點之規定」，規定審查庭法官自
    收案時起逾4個月，應自行結案，及臺灣臺北地方法院刑事
    庭分案要點第58點第8款第2目規定：「審查庭法官就被告否
    認犯行，認適宜由審查庭審結者，依法為終局裁判」，明訂
    審查庭法官就被告否認犯罪之案件，得自行審結自明。
  ⒊本案經檢察官起訴後，原審於109年8月11日收案，嗣於109年
    9月1日、22日、11月10日、12月10日開庭進行案件流程管理
    之審查後，認已達於可為裁判程度，且距離收案109年8月11
    日收案已約4個月，遂於110年1月21日審理後為終局裁判，
    依照前開說明，應無違反法官法定原則可言，亦未見原審有
    何恣意濫用審判職權抑或違反相關法律建制之情事，檢察官
    此部分之上訴意旨即難認屬可採。
㈡、本案被告雖有未注意車前狀況之過失行為，但上開臺北榮總
    之診斷證明書、急診病歷及相關函文之內容均不足補強佐證
    告訴人指述其因本案車禍事故而受有傷害此節為真，業據本
    院論述如前，錄影畫面所示之撞擊力道縱使非輕，駕駛人既
    繫有安全帶，亦不能以此臆測必定會造成告訴人受傷，況告
    訴人於案發後警員到場時，亦未見其有向警員敘述受有傷害
    之事（見偵卷第35頁之調查紀錄表【即談話紀錄表】，本案
    原係以A3類道路交通事故處理），檢察官上訴意旨仍以告訴
    人之單一指述為據，未能再積極舉證被告確有公訴意旨或上
    訴意旨所指受有腦震盪或頸部疼痛等傷害，原審同上見解，
    而為無罪之諭知，經核並無違誤，檢察官猶執前詞指摘原判
    決證據取捨及認定不當，其上訴非有理由，應予駁回。
據上論斷，應依刑事訴訟法第368條，判決如主文。
本案經檢察官林安紜、謝志明到庭執行職務。
中　　華　　民　　國　　110 　年　　7 　　月　　29　　日
                  刑事第二十庭  審判長法　官  王復生
                                      法　官  蕭世昌 
                                      法　官  張紹省
以上正本證明與原本無異。
不得上訴。
                                      書記官  莫佳樺
中　　華　　民　　國　　110 　年　　7 　　月　　30　　日